ACORDAO-COMPLETO-2477599

ACÓRDÃO 1928/2022 ATA 9/2022 - PRIMEIRA CÂMARA

VISTOS, relatados e discutidos estes autos de concessão de pensão civil pelo extinto Ministério dos Transportes, Portos e Aviação Civil.
ACORDAM os ministros do Tribunal de Contas da União, reunidos em sessão da 1ª Câmara, diante das razões expostas pelo relator, em:
9.1. considerar legais as pensões instituídas por Pedro Mendes Rodrigues (59238/2019, peça 3) , José Ribamar de Lacerda (112356/2019, peça 4) , João Vieira Tomaz (120067/2019, peça 5) , Waldomiro Novak (144050/2019, peça 6) e Omar Ferreira (1273/2020, peça 7) , determinando os respectivos registros, nos termos do § 1º do art. 260 do RI/TCU; 
9.2. considerar prejudicado, por inépcia, o exame de mérito da pensão instituída por Antônio Rodrigues de Barros (82397/2018, peça 2) , nos termos do § 6º do art. 260 do RI/TCU; 
9.3. determinar ao Departamento de Centralização de Serviços de Inativos, Pensionistas e Órgãos Extintos (Decipex) do Ministério da Economia que, em relação ao ato impugnado no item 9.2.:
9.3.1. cadastre novo ato de concessão de pensão civil livre da irregularidade apontada, submetendo-o no prazo de 30 (trinta) dias à apreciação deste Tribunal, nos termos do art. 262, caput e § 2º, do RI/TCU, e do art. 19, § 3º, da Instrução Normativa TCU 78/2018;
9.3.2. encaminhe, com o novo ato a ser cadastrado, informações e documentos acerca da natureza jurídica da rubrica deferida a título de decisão judicial, com a seguinte descrição: "DECISAO JUDICIAL N TRAN JUG AP", que consta das atuais fichas financeiras da Sra. Leonor Roza de Barros;
9.4. encerrar o processo e arquivar os presentes autos.

Atos de Pensão civil.

Primeira Câmara

Ministério dos Transportes, Portos e Aviação Civil (extinta).

3. Interessados: Anasthazia Kovall Novak (XXX.799.159-XX); Leonor Roza de Barros (XXX.999.719-XX); Lidia Galdino Tomaz (XXX.936.030-XX); Miriam Soares Rodrigues (XXX.810.757-XX); Odete Tomain Ferreira (XXX.488.306-XX); Raimunda Freire Melo de Lacerda (XXX.765.843-XX).

13.1. Ministros presentes: Benjamin Zymler (na Presidência) e Jorge Oliveira.
13.2. Ministro-Substituto convocado: Augusto Sherman Cavalcanti.
13.3. Ministro-Substituto presente: Weder de Oliveira (Relator).

WEDER DE OLIVEIRA

Reproduzo, com ajustes de forma, o parecer emitido pelo MP/TCU, representado pelo procurador Júlio Marcelo de Oliveira (peça 12) :
"Trata-se de processo consolidado com seis atos de pensões civis instituídas por servidores do extinto Ministério dos Transportes, Portos e Aviação Civil, que receberam proposta de legalidade por parte da Sefip e do controle interno.
Consulta ao Portal do Sigepe revela que Antônio Rodrigues de Barros (peça 2) recebia, na atividade, rubrica deferida a título de decisão judicial, com a seguinte descrição: 'DECISAO JUDICIAL N TRAN JUG AP'.
Tal parcela integra os proventos da pensão civil por ele instituída em favor de Leonor Roza de Barros, de acordo com as fichas financeiras do Siapenet.
O ato e-Pessoal não contém qualquer referência a tais pagamentos, tampouco trouxe, em seus anexos, cópia da sentença que daria suporte ao benefício.
Diante da incompletude das informações, especialmente quanto à natureza jurídica da referida parcela judicial, impossível formular juízo acerca da legalidade dessa concessão.
Além dessa omissão, o ato também apresenta inconsistência. No caso, a pensão é calculada com paridade, pelo fato de o instituidor ter sido inativado por invalidez (EC 47/2005 E EC 70/2012 - LEI 13135/2015) . Apesar disso, o fundamento legal da concessão, lançado no ato, indica pagamentos sem paridade:
Fundamento constitucional/legal da pensão: PCIV-13 - CF/1988, art. 40, § 7º, inciso I (Redação dada pela EC 41/2003) , c/c MP 167/2004 (convertida na Lei 10.887/2004) - Pensão por morte, sem paridade, com valor do benefício igual ao valor da totalidade dos proventos do servidor falecido, até o limite máximo estabelecido para os benefícios do regime geral de previdência social de que trata o art. 201, acrescido de setenta por cento da parcela excedente a este limite, caso aposentado à data do óbito. Pensão sem paridade (vigência de 20/2/2004 a 12/11/2019) .
Forma de reajuste dos proventos: Sem Paridade.
No caso em análise, aplica-se a disciplina prevista no § 6º do art. 260 do Regimento Interno deste Tribunal, no sentido de considerar prejudicado, por inépcia, o exame do ato em apreço, in verbis:
Art. 260. Para o exercício da competência atribuída ao Tribunal, nos termos do inciso III do art. 71 da Constituição Federal, a autoridade administrativa responsável por ato de admissão de pessoal ou de concessão de aposentadoria, reforma ou pensão, a que se refere o artigo anterior, submeterá os dados e informações necessários ao respectivo órgão de controle interno, que deverá emitir parecer sobre a legalidade dos referidos atos e torná-los disponíveis à apreciação do Tribunal, na forma estabelecida em ato normativo.
§ 6º Será considerado prejudicado, por inépcia, o ato de admissão ou concessão que apresentar inconsistências nas informações prestadas pelo órgão de pessoal que impossibilitem sua análise, devendo ser determinado o encaminhamento de novo ato, livre de falhas.
Ante o exposto, Ministério Público de Contas opina por considerar prejudicado, por inépcia, o exame da pensão civil instituída por Antônio Rodrigues de Barros (peça 2) e sugere fixar prazo para que a atual unidade de origem encaminhe novo ato, livre das inconsistências ora observadas, para oportuna apreciação deste Tribunal, nos termos do § 6º do art. 260 do Regimento Interno do TCU.
Quanto aos demais atos, manifesta-se de acordo com a proposta formulada pela unidade técnica."
É o relatório.

não há.

Procurador Júlio Marcelo de Oliveira.

PENSÃO CIVIL. LEGALIDADE DE CINCO ATOS. RUBRICA JUDICIAL EM UM ATO. INCONSISTÊNCIA QUANTO À FORMA DE REAJUSTE DOS PROVENTOS. INATIVAÇÃO POR INVALIDEZ. PAGAMENTO SEM PARIDADE. INÉPCIA DE UM ATO. DETERMINAÇÕES.

PENSÃO CIVIL (PCIV)

Secretaria de Fiscalização de Integridade de Atos e Pagamentos de Pessoal e de Benefícios Sociais (Sefip).

Trata-se de 6 (seis) atos de pensão civil emitidos pelo extinto Ministério dos Transportes, Portos e Aviação Civil.
A Secretaria de Fiscalização de Integridade de Atos e Pagamentos de Pessoal e de Benefícios Sociais (Sefip) propõe a legalidade dos atos.
Por sua vez, o MP/TCU diverge quanto à pensão civil instituída por Antônio Rodrigues de Barros (82397/2018, peça 2) , porque identificou nos atuais proventos pagos rubrica referente à parcela judicial não transitada em julgado, porém que não consta no ato em exame, bem como porque há divergência entre a fundamentação legal da pensão (sem paridade) , enquanto os dados da aposentadoria indicam paridade como base de cálculo dos proventos (peça 2, p. 1) , pugnando por considerar prejudicado, por inépcia, o exame ato. 
Em relação aos atos de Pedro Mendes Rodrigues (59238/2019, peça 3) , José Ribamar de Lacerda (112356/2019, peça 4) , João Vieira Tomaz (120067/2019, peça 5) , Waldomiro Novak (144050/2019, peça 6) e Omar Ferreira (1273/2020, peça 7) , acompanho a proposta de legalidade.
Com vênias à unidade instrutiva especializada, acompanho a proposta do Ministério Público de Contas.
As aposentadorias referentes às peças 3, 4, 5, e 6 devem ser apreciadas pela legalidade com registro dos respectivos atos.
Como indicado pelo MP, consta do quadro "IV - Dados da aposentadoria" do ato do Sr. Antônio Rodrigues de Barros que se aposentou por invalidez/incapacidade permanente, tendo como base de cálculo dos proventos "última remuneração (paridade) ", enquanto o quadro "VI - Fundamentação legal da pensão civil" indica que a forma de reajuste dos benefícios instituídos seria sem paridade.
Assim, diante de tal inconsistência, o ato acostado à peça 2 deve ser considerado prejudicado por inépcia, nos termos do § 6º do art. 260 do RI/TCU.
Ademais, uma vez que não consta no ato em exame rubrica referente à decisão não transitada em julgado paga nos atuais benefícios à pensionista, deve ser determinado ao órgão jurisdicionado que encaminhe, junto com o novo ato a ser emitido, informações detalhadas acerca da referida parcela.
Diante do exposto, manifesto-me pela aprovação do acórdão que ora submeto à apreciação deste Colegiado.
TCU, Sala das Sessões, em 5 de abril de 2022.
Weder de Oliveira 
Relator